臺灣高等法院高雄分院民事判決　　　　　　　　　　　九十二年度上字第一六八號
　　　上　訴　人　甲○○
　　　訴訟代理人　侯重信律師
　　　被上訴人　　乙○○
　　　訴訟代理人　何碧海律師
當事人間請求履行契約事件，上訴人對於民國九十二年六月三十日臺灣高雄地方法院
八十九年度重訴字第九五一號第一審判決提起上訴，本院於九十三年五月五日言詞辯
論終結，判決如下：
    主    文
上訴駁回。
第二審訴訟費用由上訴人負擔。
    事實及理由
一、上訴人起訴主張：被上訴人之被繼承人黃球與其妻詹悅子於民國五十九年十月二
    十一日離婚，被上訴人（原名「黃玉」）歸母詹悅子扶養及監護，嗣出養與張景
    安為養女，改名張嘉佩，而黃球未再婚，老年無所依靠，全由上訴人照料生活起
    居，並收養上訴人為養女，雖因病遲未辦理收養手續，然於八十七年二月六日臨
    終前已交代老友邵鎮，將遺產全部留給上訴人，並交代與前妻生有一女，請邵鎮
    幫忙找尋，全權作主。邵鎮於黃球過世後，經由行政院退除役官兵輔導委員會找
    到被上訴人，與上訴人以姊妹相稱，並協助被上訴人回復本籍，及獲得法院確認
    繼承權存在勝訴判決確定。兩造並於同年二月中旬，在邵鎮主持下達成協議，約
    定黃球之遺產扣除殯葬費、訴訟開支、稅金等稅費及撥出五十萬元供上訴人修繕
    黃球墳墓之後，提出淨值百分之二十捐贈榮眷基金會，所餘淨額百分之八十由兩
    造均分。黃球之遺產淨值，除香港天運藥業公司之資產尚未清算完畢，保留請求
    外，為一千四百二十八萬七千九百八十五元，上訴人應得百分之四十，為五百七
    十一萬五千一百九十四元（原審卷(二)八十二頁）。惟被上訴人於繼承遺產完畢後
    ，遲未履行協議，爰依雙方協議請求給付上開金額暨法定遲延利息。
    被上訴人則以：上訴人並未有照顧黃球或與黃球談及收養為養女之事實。黃球並
    未將遺產交付邵鎮全權處理，更不會將遺產留予全無血緣關係，且無合法收養關
    係之上訴人。上訴人覬覦黃球遺產，與邵鎮互為勾串，編造上訴人為黃球養女之
    事實，欺騙被上訴人，致被上訴人信以為真而與上訴人簽立協議書，同意均分遺
    產。惟被上訴人與上訴人簽立協議書時，尚未回復繼承人之身分，對遺產無繼承
    權及處分權，該協議書以分配遺產為標的，係以「不能之給付」為契約標的，其
    契約為無效。又上訴人非黃球養女，並無繼承人之身分，該協議書稱上訴人為黃
    球養女，約定上訴人得分配遺產，其內容創設上訴人之「身份」及「繼承遺產之
    權利」，違反身分法強行規定，亦屬無效。縱認協議有效，然該協議書係上訴人
    與邵鎮共同施用欺騙方法，使被上訴人陷於錯誤而為，依民法第九十二條之規定
    ，被上訴人得撤銷其意思表示，如逾一年撤銷之除斥期間，仍得依民法第一九八
    條之規定拒絕履行等語，資為抗辯。
二、原審為上訴人敗訴判決，上訴人聲明不服，求為判決：原判決廢棄；被上訴人應
    給付上訴人五百七十一萬五千一百九十四元，暨法定遲延利息，並陳明願供擔保
    請准宣告假執行。被上訴人於本院聲明駁回上訴。
三、兩造對於黃球於八十七年二月六日死亡，被上訴人對於遺產已取得繼承權，及兩
    造曾於八十七年二月間及八十八年三月二十九日簽立協議書二紙，經兩造親自簽
    名蓋章等情，並不爭執，且有各該協議書、台灣台北地方法院八十七年家訴字第
    七五號確定判決可稽（原審卷(一)第十至二十一頁），堪信為真實。兩造所爭執者
    為：系爭協議書是否有以不能之給付為標的，或違反法律強行規定，而為無效契
    約？如果非無效契約，被上訴人是否因上訴人之詐欺行為而為意思表示，而得主
    張撤銷所為意思表示或拒絕履行協議？上訴人得請求之標的為遺產之分配或一定
    金額之給付？應為如何之分配或其金額為何？（本院卷第一八二頁）
四、系爭契約是否無效契約？
　　民法第二百四十六條第一項前段規定以不能之給付為契約標的者，其契約無效。
    該項所稱之「不能之給付」者，係指自始客觀不能而言，亦即依社會通常觀念，
    債務人應為之給付，不能依債務本旨實現之意。如僅係主觀、暫時之不能給付，
    自難謂其契約為無效（最高法院八十七年度台上字第二八一號判決參照）；民法
    第二百四十六條之給付不能，係指自始客觀不能而言，未經土地所有人之同意，
    而與他人訂立移轉土地所有權之債權契約，並非以自始客觀不能之給付為契約之
    標的，難謂其契約無效（最高法院八十九年度台上字第四五號判決）。經查：
  (一)系爭兩造於八十七年二月間簽立之協議書約定略以：．．．上訴人執養女禮侍奉
    黃球起居飲食數年如一日．．．；協議條件如下：一、被上訴人回復本姓，即為
    黃球合法繼承人，上訴人並無意見而協助之；二、黃球身後喪葬支出之費用，辦
    理繼承或贈與或出售遺產應支付之費用、稅捐，及香港天運藥業公司辦理結束之
    債權債務應支付之房租、人員薪津、遣散費，以及延聘律師之酬勞等均在遺產中
    列帳支付；．．．四、前兩條所列應收應付金額，均就遺產中扣除後，就所餘之
    淨遺產總額中提出百分之二十之金額送交財團法人榮民榮眷基金，供榮民子女獎
    助學金之用，其餘百分之八十之遺產原則上由兩造勻分之，但得酌情另作增減比
    率分配；．．．七、上訴人雖未經黃球依法辦妥收養手續，實質上確為養父養女
    ，兩造即為親姊妹．．等語。兩造於八十八年三月二十九日簽立之協議書第二條
    略以：兩造應就黃球之遺產中提出五十萬元予上訴人，供作日後修繕黃球墳墓及
    祭祀用。
  (二)黃球死亡之時，因繼承人不明，其遺產屬於無人繼承之狀態，而被上訴人為黃球
    生女，乃唯一可能取得黃球繼承權之人，且就第一份協議書內容觀之，兩造對於
    其時被上訴人尚未回復本姓，尚未能合法繼承黃球之遺產，均知之甚明，故有協
    議條件第一條之約定。依其約定觀之，其真意顯然係以上訴人協助被上訴人回復
    本姓，成為黃球合法繼承人為前提，苟被上訴人嗣後未能取得繼承人之身分，則
    其二人其餘關於遺產或其淨值分配之約定即無從履行。是解釋兩造簽約時之真意
    ，乃附有被上訴人取得繼承權為其履行契約之停止條件。
  (三)依第一份協議書第二條、第四條之約定觀之，兩造所約定者，固與遺產有關，然
    係就遺產收取債權、清償債務，或為出售遺產、公司清算，並支付一切稅捐、費
    用後，計算其淨值而依一定比例分配，自係由繼承人處分遺產後，以其處分所得
    計算之，乃以可得特定之金錢給付為契約之標的，尚非遺產分配之約定。是系爭
    協議既非關於遺產之分配，且係以可得特定之金錢給付為標的，即與遺產分配之
    屬於繼承人專屬權利有間，而無探究被上訴人簽約時是否具繼承人身分，是否得
    處分遺產之問題，依社會通念，亦無不能依債務本旨實現之情，是亦與是否以不
    能之給付為標的而發生自始客觀給付不能之情無涉。而第二份協議乃另行約定自
    遺產淨值中提出五十萬元以為祭祀等費用，非處分遺產，被上訴人並主張係延續
    第一份協議書而來，亦無給付不能之情。故而被上訴人主張因簽約時尚未取得合
    法繼承人身分，無處分遺產權利，所為協議無效云云，尚屬無據。
  (四)該協議書僅稱上訴人為「實質的養女」，並未創設其法律上養女之身分，亦不因
    此取得法定繼承人之法律上地位，上訴人倘若可向被上訴人請求給付，乃因協議
    書約定之結果，非因其繼承人之身分，是被上訴人主張系爭協議書賦予上訴人養
    女之身分及繼承人之權利，契約應屬無效云云，非有理由。
  (五)綜上，系爭契約並無以不能之給付或違反法律強行規定之無效事由，應認為係有
    效之契約。
五、被上訴人是否受詐欺而為意思表示？
　　按因被詐欺而為意思表示者，表意人得撤銷其意思表示。民法第九十二條第一項
    前段定有明文。此所謂詐欺，係欲使相對人陷於錯誤，故意示以不實之事，令其
    因錯誤而為意思表示之行為（最高法院十八年上字第三七一號，五十六年台上字
    第三三八○號判例供參）。又因被詐欺而為負擔債務之意思表示，即為侵權行為
    之被害人，該被害人固得於民法第九十三條所定之期間內撤銷其負擔債務之意思
    表示，使其債務歸於消滅，或於同法第一百九十七條第一項所定之時效未完成前
    ，本於侵權行為之損害賠償請求權，請求廢止加害人之債權，但被害人於其撤銷
    權因經過除斥期間而消滅，並對於債權之廢止請求權消滅時效業已完成時，依同
    法第一百九十八條之規定，仍得拒絕履行（最高法院二十八年上字第一二八二號
    判例、四十六年度台上字第一二二八號判決供參）。被上訴人抗辯系爭第一份協
    議書係因邵鎮及上訴人編造收養之事實，使其信以為真而簽立，第二份協議書乃
    承繼第一份協議書而來，係受詐欺而為之意思表示等語。而據上訴人起訴主張之
    事實及協議書之內容，均以上訴人於黃球晚年之時，以養女身份侍奉黃球之起居
    飲食，上訴人雖未經辦妥收養收續，實質上與黃球為養父養女之關係，與被上訴
    人姊妹相稱，並因邵鎮稱黃球臨終前曾囑咐一切由邵鎮全權作主，乃約定就遺產
    之淨值為分配。而被上訴人為黃球之唯一繼承人，上訴人未經黃球合法收養為養
    女，依法並無繼承權，且黃球之遺產價值高達一千餘萬元，被上訴人固可能因上
    訴人協助回復本姓而心生感激，惟若非上訴人及邵鎮使其確信上訴人具有實質養
    女身份，且對生父有奉養之事實，致被上訴人於意外獲得繼承遺產權利之時，同
    時因對上訴人心生感激及對生父心生愧疚，實不足使被上訴人以高達遺產淨值百
    分之四十分配予上訴人。是本件所應審究者，乃上訴人與黃球是否確有養父、養
    女之實質關係，或係編造不實之實質上收養關係，致被上訴人誤信而簽立系爭協
    議書？經查：
  (一)被上訴人主張上訴人與黃球之間並非實質上養父、養女關係，業據證人即黃球在
    香港天運藥業公司之合夥人曾國聰證稱：被上訴人是兩年前到香港找我辦理黃球
    遺產；被上訴人拿協議書給我看，我說都是假的，才寫信給楊律師（即楊俊雄）
    ；那次有告訴被上訴人說黃球和上訴人不是養父女關係；黃球在香港和我成立公
    司，本來是一個人住，我有要求他提供在台親戚朋友住址資料，黃球說他有一個
    女兒失去聯絡很久，並沒有講過是否有其他親友。一九九七年七月二十幾日我打
    電話聯絡不到黃球，所以在七月三十日到台北找他，到他文山區的家住一個多禮
    拜，黃球居家環境很亂，我告訴他要請人打掃，他說有請個女工，因為女工偷東
    西，他才會將她辭掉。我拿電話簿逐個詢問黃球，問到甲○○時，黃球說她偷他
    的東西才將將她辭掉。在黃球家住一個多禮拜期間，沒見過上訴人，有介紹邵鎮
    給我。黃球過世前曾開玩笑說他賺的錢是要留給女兒及子孫；黃球未曾提過有乾
    女兒或義女；黃球九點起床拜佛後盥洗，他早上吃泡飯，中午、晚上到外面買飯
    吃。三餐都是在外買的，家裡沒有開伙（原審九十一年五月二十七日言詞辯論筆
    錄，原審卷(一)第二七五至二七八頁）；證人即黃球住處社區工地主任曾文銧證稱
    ：因黃球在去世前一年半買我們公司的房子而認識，我是工地主任；房子蓋好後
    ，我仍在社區的臨時辦公室每天上班，黃球大部分是一個人生活，日常生活大部
    分是自理。曾經見過上訴人，上訴人是向我們客戶租房子。不清楚上訴人和黃球
    是否有來往，是黃球過世後才在黃球家裡見過上訴人；印象中於黃球生前並未在
    他家裡碰過上訴人。沒有聽過黃球提到有收養上訴人的事；聽過黃球說他有個女
    兒住在美國（原審九十一年六月十日言詞辯論筆錄，同上卷第三一一頁）；證人
    即台北國軍退輔會法律顧問楊俊雄律師證稱：黃球剛過世時，邵鎮就帶著甲○○
    出面，那是二月九日禮拜一，告訴榮民服務處說甲○○是黃球的乾女兒，在黃球
    送醫急救前，說甲○○是他的乾女兒，榮民服務處通知我到場處理；黃球死亡時
    ，榮民服務處有發現黃球有個親生女兒，親生女兒就是乙○○，他當時叫做張玉
    ，乙○○為他母親再嫁的張先生收養，他從來不知道親生父親是黃球，後來邵鎮
    ○道黃球有個女兒後，邵鎮就幫忙讓她回復本性，並幫他辦理繼承；八十八年三
    月二十九日協議書是我見證的，因為我是台北市榮民服務處的法律顧問，八十八
    年三月二十九日那天，台北榮民服務處把該處所經手的黃球遺產全部交給乙○○
    ，當天邵鎮先生（黃球先生的好友）也到場，遺產交付後，邵鎮先生說要我到辦
    公室（台北市榮民服務處附近）去打一份協議書，我就陪同邵鎮、乙○○、乙○
    ○的母親、甲○○一起到我辦公室，協議書的內容是邵鎮先生告訴我的，本來我
    當初是幫忙打協議書而已，後來邵鎮先生希望我能作見證人，我問邵先生關於協
    議書第一點依協議分配的內容要不要寫進去，邵鎮先生沒有告訴我內容，只告訴
    我說他有跟乙○○稍微提起過且還會再跟他講，以上的對話並沒有當著甲○○、
    乙○○及其母親面前講。當時已經領了台北市榮民服務處的國庫支票約一千二百
    多萬，還有領了房屋的不動產資料、證件，那時邵鎮一直都代表乙○○來跟榮民
    服務處接洽，邵鎮就要要求幫忙辦理台北房子的過戶，過戶給乙○○，還委託我
    香港遺產的繼承案繼續來辦。香港遺產的繼承案是榮民服務處委託我辦的。我交
    給乙○○，可是乙○○又繼續委託我辦。到了四月二日，我收到乙○○的存證信
    函，內容是要我辦理黃球遺產不動產之過戶資料不得交給她以外之人。我很詫異
    （因為我認為這個案子辦得很順利），接著當天下午我接到乙○○的電話，他問
    我收到存證信函與否，然後他告訴我三月二十九日他離開我辦公室後，第二天邵
    鎮提議要把這筆錢存在立法院台北市銀行，印章跟存摺簿都由邵鎮及立法院裡的
    蔡明欽（音同）專門委員保管，說邵鎮已經拿走了三百多萬，他愈想愈不對，懷
    疑我是不是也跟他們有勾結，他說因為他很擔心，所以就寫存證信函給我，當時
    我在電話裡問他，對協議書內容瞭不瞭解，他說他沒有看內容，但有簽名，因為
    他很害怕，因為邵鎮先生有跟他講他幹過立委，今天乙○○能領到這筆遺產都是
    他的關係，如果他不聽話，就一毛錢也沒有。我對協議書的內容並不清楚，所以
    我並不清楚甲○○、乙○○對協議的內容是否瞭解。當天我只是負責打字，雙方
    就內容並沒有談論到，那時已經下午四、五點了；到香港去辦理天運公司的解散
    時，曾國聰是該公司的總經理，他跟我說他到台灣來參加黃球的喪禮有聽到邵鎮
    說甲○○是黃球的乾女兒，但他從沒聽過黃球的乾女兒，只聽過黃球有一個女傭
    ，他推斷就是甲○○（原審卷(一)第一八六、一九四至一九六頁），並提出被上訴
    人於八十八年四月一日寄發之存證信函、曾國聰之傳真文件附卷為證（同上卷第
    一九八至二０五頁）；證人即台開信託公司保險箱部襄理陳錫培證稱：黃球在公
    司有租四個保險箱，他是熟客，我看到他，會主動與他打招呼，他到公司保險箱
    部門，都是一個人，他有主動提過他有一個女兒，是很久以前的事了，因為他不
    認那個女兒，沒有提過有認乾兒子或乾女兒（同上卷第三五二至三五四頁）。證
    人楊俊雄律師自黃球過世後第一時點即參與處理遺產事宜，其自邵鎮所獲得之黃
    球收養上訴人之訊息乃：黃球剛過世時，邵鎮就帶著甲○○出面，告訴榮民服務
    處說甲○○是黃球的「乾女兒」，「在黃球送醫急救前，說甲○○是他的乾女兒
    」。即邵鎮並非自始聲稱其確知上訴人是黃球養女之事實，其所傳達者，乃黃球
    在病危送醫急救前，說甲○○是他乾女兒的訊息，惟其後邵鎮及上訴人於第一份
    協議書上所顯現者乃二人與黃球甚為熟稔、親密，並稱上訴人有侍奉黃球飲食起
    居數年之關係，上訴人與黃球若有養父、養女關係，邵鎮當知之甚詳且極確定，
    而不至僅向退輔會人員表示「於送醫急救前聽說收養之事實」。況就楊俊雄律師
    陳述之處理遺產過程，被上訴人均無異議，甚至讓律師覺得案子進行的很順利，
    被上訴人於八十八年三月二十九日自退輔會受領遺產後，應邵鎮要求簽第二份協
    議書，於同年四月一日即突因邵鎮要求給付三百餘萬元及將現款存入立法院銀行
    並交付印章、存摺而起疑，並因戒心而寄發存證信函予律師，而被上訴人就邵鎮
    已自遺產取走三百餘萬元，亦不爭執，顯然被上訴人於簽立協議書後極短之時間
    內，即因突發之狀況而發覺事情有異，並非於取得遺產後悔約而拒不履行。又其
    餘證人與黃球或有合夥人之特殊關係，或有較為頻繁之互動，與兩造復無嫌隙或
    利害關係，且就渠等證詞互核以觀，黃球生前居家生活均是自理，並無由他人照
    料或代為處理事務情事，亦未曾聽聞黃球有收養養女，應認證詞相符，堪以採信
    。
  (二)證人邵鎮固證稱：我與黃球是朋友關係，從五十四年就認識；黃球在過年前二天
    ，打電話給我，說他有一個女兒沒有找到，而甲○○對他很照顧，想收養他為女
    兒，我回答他急甚麼，過完年再說；過年時他從朋友家燒爐火取暖，一氧化碳中
    毒，我送他去醫院，他生病就過世。他與甲○○認識好幾年，談到收養是過年前
    打電話給我的時候，他過完年就過世所以來不及辦收養。我們平常有看到甲○○
    都叫黃球爸爸，黃球也視甲○○為女兒；黃球生前有表示過（遺產）給甲○○母
    女（原審卷(一)第一四九至一五０頁）；證人即黃球生前住所社區總幹事包于昌證
    稱：黃球和上訴人是以義父女相稱，互稱義父女關係來由為何並不知道，但是我
    在值班時是有見過上訴人偶而會去照顧黃球；黃球住所的清潔工作是另外有人處
    理。黃先生的喪事是由上訴人處理，黃先生過世後，我有通知上訴人要來繳管理
    費，但是上訴人說房子是另外別人的。後來被上訴人有來找我談繳管理費的事，
    有見過兩造出現談遺產的事，但是所談內容為何並不知道；我是八十七年到職，
    到職後約一個月後黃先生就過世。是由上訴人告訴我她和黃球是義父女關係，也
    聽過上訴人和其他住戶談過她們是義父女關係（同上卷第一六三頁至一六四頁）
    。惟邵鎮於被上訴人領得遺產後，竟自被上訴人繼承之遺產取得三百餘萬元，聲
    請酬謝處理回復本籍及繼承事宜之相關人等，其數額之鉅，已與一般酬謝之花費
    顯不相當，且就其於黃球過世後隨即帶上訴人表明聽黃球說是乾女兒，已如證人
    楊俊雄所陳，即其認定上訴人為黃球養女，非基於親見有養父、養女之相處情誼
    已明，是其嗣後為不同之證詞，已失公正立場，且難免因與遺產有利害關係而偏
    頗，要難採信。而證人包于昌於黃球過世前一個月才到職，與住戶尚不足有深入
    之瞭解，且係聽上訴人自稱為黃球養女，非從黃球處得知，及上訴人於黃球過世
    後以養女自居，均不足據以認定上訴人與黃球有實質之養父、養女關係。另證人
    郭燕華固證稱：我經營洗衣店，去收衣服時，有看過黃球，黃球有向我表示甲○
    ○是他乾女兒，總共見過他三、四次；甲○○介紹他是教授，我都叫他教授，我
    看到家裡有小孩還向黃球恭喜，黃球說是甲○○的小孩（本院卷一三六至一三八
    頁），證人似與黃球亦極熟稔，惟據其另稱：都是甲○○打電話給我，我才去收
    衣服，有一次還從中庭帶我去二樓，甲○○開門，我看到黃球在裡面；我去收衣
    服時，第一次甲○○在炒菜來應門，其他時間都是他直接拿到門口給我（同上卷
    ），則證人僅從門外窺見黃球一次，並無機會交談，其前後所言又不相符，核難
    信其聽聞黃球收養上訴人之證詞屬實。
  (三)綜上，足認上訴人與黃球並無養父女關係，而邵鎮竟與上訴人向被上訴人編造有
    實質收養關係之事實，及聲稱黃球臨終時有「一切由邵鎮全權作主」之囑咐，有
    前揭八十七年二月簽立之協議書可稽（第五條、第七條），其所為顯已故意示以
    不實之事，致被上訴人陷於錯誤，而同意將合法繼承之遺產，扣除其他費用後，
    以其淨值與上訴人均分。揆諸首揭說明，被上訴人自得行使撤銷權，或本於侵權
    行為之損害賠償請求權，請求廢止加害人即上訴人之債權。惟其撤銷權因經過除
    斥期間而消滅，且對於債權之廢止請求權業已罹於時效，是被上訴人主張依民法
    第一百九十八條之規定，拒絕履行因詐欺行為所簽立系爭協議書上之義務，核屬
    有據。
六、從而，上訴人依兩造所簽立之協議書，請求被上訴人給付五百七十一萬五千一百
    九十四元暨法定遲延利息，即無理由，應予駁回；其假執行之聲請亦失所依據，
    應併予駁回。原審判決駁回上訴人之訴及其假執行之聲請，並無違誤。上訴意旨
    指摘原判決不當，求予廢棄改判，為無理由，應予駁回其上訴。又兩造其餘攻擊
    、防禦方法及所為之立證，經核與判決之結果不生影響，無庸逐一論述指駁，併
    予敘明。
據上論結，本件上訴為無理由，依民事訴訟法第四百四十九條第一項、第七十八條，
判決如主文。
中　　　華　　　民　　　國　　九十三　　年　　　五　　　月　　 十九　　 日
                                                民事第六庭
~B1審判長法　官　許明進
~B2      法　官　李炫德
~B3      法　官　謝肅珍
正本係照原本作成。
如對本判決上訴，須於判決送達後二十日內向本院提出上訴狀，其未表明上訴理由者
，應於上訴後二十日內向本院提出上訴理由書（均須按他造當事人之人數附繕本）。
上訴時應提出委任律師或具有律師資格之人之委任狀，並依附註條文規定辦理。
中　　　華　　　民　　　國　　九十三　　年　　　五　　　月　　 二十一　 日
~B法院書記官　邱麗莉
附註：
民事訴訟法第四百六十六條之一：對於第二審判決上訴，上訴人應委任律師為訴訟代
理人，但上訴人或其法定代理人具有律師資格者，不在此限。
上訴人之配偶、三親等內之血親、二親等內之姻親，或上訴人為法人、中央或地方機
關時，其所屬專任人員具有律師資格並經法院認適當者，亦得為第三審訴訟代理人。
；第一項但書及第二項情形，應於提起上訴或委任時釋明之。
